臺灣臺中地方法院民事判決
110年度訴字第1119號
原      告  翁錫堅  
訴訟代理人  蔡如媚律師
            翁誌宸  
被      告  翁飛煌  
上列當事人間請求分割共有物事件，本院於民國111年2月24日言
詞辯論終結，判決如下：
    主      文
兩造共有坐落臺中市○○區○○段000地號土地，應分割如附圖所示
：編號Α部分面積239平方公尺土地分歸原告取得；編號Β部分面
積237平方公尺土地分歸被告取得。
原告應補償被告新臺幣柒仟元。
訴訟費用由兩造各負擔二分之一。 
    事實及理由
一、原告主張：坐落臺中市○○區○○段000地號土地（下稱系爭土
    地）為兩造共有，應有部分各二分之一，兩造並無不得分割
    系爭土地之協議，亦無因使用目的而不能分割，惟因無法達
    成分割協議，爰依民法第823條第1項、第824條第2項規定訴
    請分割系爭土地。又系爭土地東北側有被告所有未辦保存登
    記之兩層樓透天建物（門牌號碼為臺中市○○區○○路0000號）
    ，西南側有原告所有未辦保存登記之兩層樓透天建物（門牌
    號碼為同區中央路76號），西北側臨路得對外通行，請依兩
    造所有建物位置及應有部分面積原物分割如附圖（即臺中市
    清水地政事務所複丈日期民國110年9月22日之土地複丈成果
    圖）所示等語。並聲明：如主文第1項所示。
二、被告則以：同意原告之分割方案，並同意原告以新臺幣（下
    同）7,000元補償伊取得之土地面積不足部分等語。
三、得心證之理由：
  ㈠按各共有人，除法令另有規定外，得隨時請求分割共有物。
    但因物之使用目的不能分割或契約訂有不分割之期限者，不
    在此限，民法第823條第1項定有明文。查系爭土地為兩造所
    共有，應有部分各二分之一等情，有土地登記謄本、地籍圖
    謄本附卷足佐（見本院卷第17至23頁）。系爭土地並無不能
    分割之情形，共有人間復無不分割之約定，惟無法達成分割
    協議，是原告依上開規定訴請裁判分割系爭土地，即屬有據
    。
　㈡按土地所有權及其面積，以登記為準，登記之面積如與實際
    測量所得之面積不符，於共有人間無爭執者，法院固得於地
    政機關辦理更正登記完畢後，為分割共有物之判決，或逕依
    原告請求，參考地政機關實測所得之面積判決分割，並於理
    由欄敘明面積不符情節，待該判決確定後，由當事人持向地
    政機關聲請一併為更正及分割登記，均毋庸由原告追加聲明
    ，請求更正共有土地之面積後始為判決分割。惟於共有人就
    面積之不符尚有異見時，因此種錯誤，已涉及私權，既有爭
    執，於就土地之面積為更正登記前，法院即不得逕行判決分
    割（最高法院93年度台上字第1635號判決意旨參照）。查系
    爭土地登記面積436平方公尺，地籍圖計算面積476平方公尺
    ，圖簿面積較差40平方公尺，已逾地籍測量實施規則第243
    條規定公式計算值，圖簿面積不符，需辦理面積更正等情，
    有臺中市清水地政事務所111年1月13日清地二字第11100005
    45號函暨附圖圖說備註可憑（見本院卷第83至85頁），而兩
    造對系爭土地面積之前開落差並無意見（見本院卷第98頁）
    ，則依上開說明，兩造當事人於本件分割共有物訴訟確定後
    ，自得持之向地政機關申請一併為更正及分割登記，併此敘
    明。
  ㈢按共有物之分割，依共有人協議之方法行之。分割之方法不
    能協議決定，或於協議決定後因消滅時效完成經共有人拒絕
    履行者，法院得因任何共有人之請求，命以原物分配於各共
    有人，但各共有人均受原物之分配顯有困難者，得將原物分
    配於部分共有人，民法第824條第1項、第2項第1款分別定有
    明文。又按共有人因共有物分割之方法不能協議決定，而提
    起請求分割共有物之訴，應由法院依民法第824條命為適當
    之分配，不受任何共有人主張之拘束；惟定共有物分割之方
    法，固可由法院自由裁量，但仍應斟酌各共有人之意願、共
    有物之性質、價格、分割前之使用狀態、經濟效用、分得部
    分之利用價值及全體共有人之利益等有關情狀，定一適當公
    平之方法以為分割。經查，系爭土地東北側有被告所有未辦
    保存登記建物，門牌號碼為臺中市○○區○○路0000號；西南側
    則有原告所有未辦保存登記建物，門牌號碼為臺中市○○區○○
    路00號等情，業經本院會同兩造及臺中市清水地政事務所人
    員履勘現場屬實，有勘驗筆錄、現場照片可證（見本院卷第
    67至77頁），而原告就系爭土地主張之分割方案已考量系爭
    土地之地上物坐落位置及使用現況等情，並經被告到庭表示
    同意（見本院卷第77、97頁）。是本院斟酌系爭土地之性質
    、使用情形、經濟效用、兩造之利益、共有人意願及公平性
    等一切情形，爰就系爭土地定其分割方法如主文第1項所示
    。
  ㈣按以原物為分配時，如共有人中有未受分配，或不能按其應
    有部分受分配者，得以金錢補償之，民法第824條第3項定有
    明文。查系爭土地依附圖所示分割結果，原告分得編號Α部
    分面積239平方公尺、被告分得編號Β部分面積237平方公尺
    ，兩造各自取得之土地有未按原應有部分面積取得之情形，
    為使兩造分割後取得土地之價值均等，揆諸前揭說明，應有
    以金錢補償之必要。至於補償之價金，兩造於本院審理時均
    同意由原告補償被告7,000元等情（見本院卷第98頁），爰
    命由原告補償被告7,000元。
四、綜上所述，原告訴請裁判分割系爭土地，為有理由，應予准
    許。本院審酌依附圖所示方法分割，並由原告補償被告7,00
    0元，應屬公平適當，爰判決如主文第1、2項所示。 
五、末按因共有物分割、經界或其他性質上類似之事件涉訟，由
    敗訴當事人負擔訴訟費用顯失公平者，法院得酌量情形，命
    勝訴之當事人負擔其一部，民事訴訟法第80條之1定有明文
    。本件分割共有物之訴，本質上並無訟爭性，兩造本可互換
    地位，本件原告起訴雖於法有據，但被告應訴實因訴訟性質
    所不得不然，本院認為訴訟費用由兩造之任何一方全部負擔
    ，均顯失公平，而應由兩造依其應有部分之比例分擔，較為
    公允，爰諭知兩造訴訟費用負擔之比例如主文第3項所示。
六、本件事證已臻明確，兩造其餘主張及攻擊防禦方法，核與本
    件判決結果不生影響，爰不一一論列，附此敘明。
七、訴訟費用依據之法條：民事訴訟法第80條之1。
中　　華　　民　　國　　111 　年　　3 　　月　　10　　日
                  民事第一庭    法  官  廖欣儀
正本係照原本作成。
如對本判決上訴，須於判決送達後20日內向本院提出上訴狀。如
委任律師提起上訴者，應一併繳納上訴審裁判費。
中　　華　　民　　國　　111 　年　　3 　　月　　10　　日
                                書記官  李俊毅